【裁判字號】    98,易緝,398
【裁判日期】    990310
【裁判案由】    侵占
【裁判全文】
臺灣臺中地方法院刑事判決             98年度易緝字第398號
公  訴  人  臺灣臺中地方法院檢察署檢察官
被      告  乙○○
上列被告因侵占案件，經檢察官提起公訴（96年度偵緝字第2038
號），被告自白犯罪，本院合議庭裁定由受命法官獨任依簡式審
判程序審理，判決如下：
    主    文
乙○○連續意圖為自己不法之所有，而侵占對於業務上所持有之
物，處有期徒刑壹年肆月，減為有期徒刑捌月。
    犯罪事實
一、乙○○原係安泰人壽保險股份有限公司（下稱安泰人壽公司
    ）之保險業務員，平日負責為安泰人壽公司向客戶推銷保險
    契約，及收取、轉交保險相關款項，並代客戶向安泰人壽公
    司申請保險金等，而其所收得之前揭款項需立即逐筆繳回安
    泰人壽公司，且向客戶收取之款項具有業務上之持有關係，
    為從事招攬保險及收取、轉交保險費業務之人。其於附表一
    所示時間，向甲○○、范新年及丙○○招攬如附表一所示之
    保險契約，經甲○○、范新年及丙○○同意投保後，乃簽立
    人壽要保書（各該保險契約之要保人、被保險人、每期繳納
    保費日及每期保費，均詳如附表一所示）。詎料，乙○○竟
    意圖為自己不法之所有，基於業務侵占之概括犯意，(1)自91
    年8 月15日起，按月於每月15日向甲○○收取2,546 元（安
    泰新終身壽險部分），至95年3 月15日止，共收取44期款項
    ，合計112,024 元；(2)自92年12月1 日起，按月於每月1 日
    向甲○○收取2,000 元（安泰靈活理財終身保險ULB 乙型部
    分），至95年3 月1 日止，共收取28期款項，合計56,000元
    ；(3)自92年10月20日起，按月於每月20日向丙○○收取2,00
    0 元（安泰靈活理財變額保險乙型），至95年2 月20日止，
    共收取29期款項，合計58,000元；(4)自94年1 月28日起，按
    月於每月28日向丙○○收取3,720 元（安泰富貴終身壽險）
    ，至95年2 月28日止，共收取14期款項，合計52,080元，惟
    未依約將上開各筆款項逐一繳回安泰人壽公司，僅於附表二
    至五所示時間，將附表二至五所示款項，以附表二至五所示
    方式交付安泰人壽公司，共計將188,201 元連續侵占入己，
    挪作個人使用。嗣因丙○○之夫范新年於95年3 月8 日往生
    ，丙○○以受益人地位申領保險金時，始知乙○○未將保費
    繳付安泰人壽公司而遭停效，以致無法領取，始悉上情。
二、案經丙○○及甲○○訴請臺灣臺中地方法院檢察署檢察官偵
    查起訴。
    理    由
一、按除被告所犯為死刑、無期徒刑、最輕本刑為3 年以上有期
    徒刑之罪或高等法院管轄第一審案件者外，於前條第1 項程
    序進行中，被告先就被訴事實為有罪之陳述時，審判長得告
    知被告簡式審判程序之旨，並聽取當事人、代理人、辯護人
    及輔佐人之意見後，裁定進行簡式審判程序，刑事訴訟法第
    273 條之1 第1 項定有明文。被告乙○○所犯係死刑、無期
    徒刑、最輕本刑為3 年以上有期徒刑以外之罪，其於準備程
    序中就被訴事實為有罪之陳述，且經告知被告簡式審判程序
    之旨，並聽取公訴人及被告之意見後，本院合議庭認為適宜
    而裁定由受命法官獨任進行簡式審判程序，合先敘明。
二、訊據被告於本院審理時坦承上揭事實不諱，經核與證人莊志
    成於偵訊及證人丙○○、甲○○於偵訊及本院審理時證述屬
    實，並有美商美國安泰人壽保險單、靈活理財變額保險要保
    書、死亡證明書、契約書、本票影本、存摺影本、安泰人壽
    保險公司96年1 月23日安俊秘字第96030 號函及投保紀錄、
    繳費紀錄、安泰人壽公司96年2 月15日安俊秘字第96073 號
    函及投保資料、安泰人壽公司97年3 月19日安俊秘字第9715
    7 號函及保險契約書影本、彰化銀行水湳分行97年4 月9 日
    彰湳字第0970829 號函及歷史交易明細表、合作金庫商業銀
    行中壢分行97年4 月14日合金壢營字第0970001697號函及帳
    戶交易明細表及安泰人壽公司97年4 月21日安俊秘字第9726
    3 號函及繳費紀錄、富邦人壽保險股份有限公司98年12月29
    日98富壽諮二字第1698號函及附件保險契約書影本、富邦人
    壽保險股份有限公司99年1 月20日99富壽諮二字第145 號函
    等件在卷可稽，足認被告自白與事實相符，堪以採信。本件
    事證明確，被告犯行，堪以認定。
三、按被告行為後，刑法業於94年1 月7 日修正，於同年2 月2
    日公布，並於95年7 月1 日施行。又按行為後法律有變更者
    ，適用行為時之法律，但行為後之法律有利於行為人者，適
    用最有利於行為人之法律，修正後即現行刑法第2 條第1 項
    定有明文。此條規定乃與刑法第1 條罪刑法定主義契合，而
    貫徹法律禁止溯及既往原則，係規範行為後法律變更所生新
    舊法律比較適用之準據法，是刑法第2 條本身雖經修正，但
    刑法第2 條既屬適用法律之準據法，本身尚無比較新舊法之
    問題，應一律適用裁判時之現行刑法第2 條規定，以決定適
    用之刑罰法律，合先敘明。以下即比較修正施行前後刑法暨
    相關法律之規定：
  (一)被告行為後，刑法第56條連續犯之規定，業於94年1 月7 日
    修正公佈刪除，並於95年7 月1 日施行，則被告上開犯行，
    因行為後新法業已刪除連續犯，此刪除雖非犯罪構成要件之
    變更，但顯已影響行為人刑罰之法律效果，自屬法律有變更
    ，依新法第2 條第1 項規定，比較新、舊法結果，仍應適用
    較有利於被告之行為時法律即舊法論以連續犯。
  (二)依刑法施行法第1 條之1 之立法說明，謂該條文第2 項係「
    考量新修正之刑法施行後，不再適用『現行法規所定貨幣單
    位折算新台幣條例』，為使罰金數額趨於一致，避免衍生新
    舊法比較適用問題，以緩和實務適用法律之衝擊之前提下，
    規定第二項如上」等詞，顯見刑法施行法第1 條之1 第2 項
    增訂後，自無再就「現行法規所定貨幣單位折算新台幣條例
    」、「罰金罰鍰提高標準條例」比較新舊法適用之問題。是
    關於刑法第214 條之法定刑為罰金刑提高標準部分，自應適
    用裁判時之法律即刑法施行法第1 條之1之 規定（最高法院
    96年度台上字第5331、5438號判決意旨參照）。
  (三)綜合上開比較結果以舊法之規定有利於被告，就上開規定均
    應一體適用行為時之舊法（最高法院95年第8 次刑事庭會議
    參照）。
四、核被告所為，係犯刑法第336 條第2 項之業務侵占罪。公訴
    意旨雖認被告上開所為，係犯刑法第335 條第2 項之罪，惟
    業經公訴檢察官於審理時當庭變更起訴法條（見本院訴字卷
    第26頁），本院自毋庸變更起訴法條，併此說明。其所為多
    次業務侵占行為，時間緊接，所犯罪名相同，顯係出於概括
    犯意為之，為連續犯，爰依修正前刑法第56條規定，以一罪
    論，並加重其刑。公訴意旨雖未就被告於95年2 月18日侵占
    丙○○繳納之保費5,660 元及於同年3 月間某日侵占甲○○
    繳納之保費4,572 元以外之犯行起訴，惟上開犯行與公訴人
    起訴成罪部分，有連續犯之裁判上一罪關係，復經檢察官擴
    張起訴犯罪事實（見本院訴緝卷第32、95頁），為起訴效力
    所及，本院自得加以審理，併此敘明。爰審酌被告於擔任安
    泰公司保險業務員期間，向甲○○、丙○○及范新年招攬如
    附表一所示保險契約後，竟利用收取保險費之機會，將甲○○等人繳納之保險費188,201 元挪供己用，僅將其中之89,9
    03元繳納至安泰人壽公司，及其侵占上開款項之行為，除侵
    害甲○○及丙○○之財產權外，尚導致附表一編號03號之被
    保險人范新年死亡後，丙○○無法以受益人地位向安泰人壽
    公司請領保險費，致使丙○○蒙受鉅額損失，暨犯後雖坦承
    犯行，但自范新年於95年3 月8 日往生後，迄今僅給付14,0
    00元予丙○○，難認其犯後已盡力彌補丙○○之損害等一切
    情狀，量處如主文所示之刑。又按中華民國96年罪犯減刑條
    例第五條規定：「本條例施行前，經通緝而未於中華民國96
    年12月31日以前自動歸案接受偵查、審判或執行者，不得依
    本條例減刑」，係指於該條例施行前經通緝，而未於所定限
    期內自動歸案者，不得依該條例減刑，如係於該條例施行前
    經通緝，並於該條例施行前經緝獲到案者，應不受該條規定
    不得減刑之限制（最高法院81年度臺非字第12號判決意旨參
    照）。查被告前於96年5 月21日經臺灣臺中地方法院檢察署
    通緝，惟於該條例施行前（即96年7 月16日）之96年7 月5
    日緝獲到案，有臺灣臺中地方法院檢察署通緝書及臺中市警
    察局第二分局通緝案件報告書在卷可參，依前揭說明，並無
    同條例第5 條之適用，附此敘明。末按中華民國九十六年罪
    犯減刑條例第5 條係就該條例施行前經通緝之被告或受刑人
    而設之規定，如係該條例施行後始通緝者，即不適用該條規
    定，法院辦理九十六年減刑案件應行注意事項第9 條定有明
    文。經查，被告雖曾於民國97年6 月27日經本院發佈通緝，
    嗣於98年9 月9 日緝獲歸案，有本院97年中院彥刑緝字第69
    0 號通緝書及臺中市警察局第五分局通緝案件報告書在卷可
    憑，其係於該條例施行後經通緝並緝獲歸案，並無該條例第
    5 條不得減刑之情形，且被告犯罪之時間，均係在96年4 月
    24日以前，所犯符合中華民國九十六年罪犯減刑條例所定之
    減刑條件，應依該減刑條例第2 條第1 項第3 款及第7 條規
    定，減其宣告刑2 分之1 。
據上論斷，應依刑事訴訟法第273 條之1 第1 項、第299 條第1
項前段，刑法第2 條第1 項前段、第336 條第2 項，修正前刑法
第56條，刑法施行法第1 條之1 ，中華民國九十六年罪犯減刑條
例第2 條第1 項第3 款、第7 條，判決如主文。
本案經檢察官丁○○到庭執行職務
中    華    民    國    99    年    3     月    10    日
                  刑事第十二庭  法  官  柯志民
以上正本證明與原本無異。
如不服本判決應於收受判決後10日內向本院提出上訴書狀，並應
敘述具體理由；其未敘述上訴理由者，應於上訴期間屆滿後20日
內向本院補提理由書（均須按他造當事人之人數附繕本）「切勿
逕送上級法院」。
                                書記官  賴亮蓉
中    華    民    國    99    年    3     月    10    日
附表一：
┌──┬────────┬────┬───┬────┬─────┬────┐
│編號│    保險名稱    │ 投保日 │要保人│被保險人│保費繳納日│每期保費│
├──┼────────┼────┼───┼────┼─────┼────┤
│ 01 │安泰新終身壽險  │91.08.15│甲○○│ 甲○○ │ 每月15日 │2,546 元│
├──┼────────┼────┼───┼────┼─────┼────┤
│ 02 │安泰靈活理財終身│92.12.01│甲○○│ 甲○○ │ 每月1 日 │ 2,000元│
│    │保險ULB乙型     │        │      │        │          │        │
├──┼────────┼────┼───┼────┼─────┼────┤
│ 03 │安泰靈活理財變額│92.10.20│范新年│ 范新年 │ 每月20日 │ 2,000元│
│    │保險乙型        │        │      │        │          │        │
├──┼────────┼────┼───┼────┼─────┼────┤
│ 04 │安泰富貴終身壽險│94.01.28│丙○○│ 丙○○ │ 每月28日 │3,720 元│
└──┴────────┴────┴───┴────┴─────┴────┘
附表二：附表一編號01之安泰新終身壽險部分
┌──┬─────────┬──────┬──────┐
│編號│  繳    費    日  │  繳費金額  │  繳費方式  │
├──┼─────────┼──────┼──────┤
│ 01 │     91.08.15.    │  5,092 元  │    收費    │
├──┼─────────┼──────┼──────┤
│ 02 │     92.04.25.    │ 11,378 元  │    收費    │
├──┼─────────┼──────┼──────┤
│ 03 │     92.04.15.    │  2,546 元  │    轉帳    │
├──┼─────────┼──────┼──────┤
│ 04 │     92.05.15.    │  2,546 元  │    轉帳    │
├──┼─────────┼──────┼──────┤
│ 05 │     92.06.15.    │  2,546 元  │    轉帳    │
├──┼─────────┼──────┼──────┤
│ 06 │     92.12.15.    │  9,929 元  │    收費    │
├──┼─────────┼──────┼──────┤
│ 07 │     92.12.15.    │  2,546 元  │    轉帳    │
├──┴─────────┴──────┴──────┤
│共計：被告向告訴人甲○○收取112,024 元，僅繳納36,583│
│      元，侵占金額為75,441元。                      │
└──────────────────────────┘
附表三：附表一編號02號之安泰靈活理財終身壽險部分
┌──┬─────────┬──────┬──────┐
│編號│  繳    費    日  │  繳費金額  │  繳費方式  │
├──┼─────────┼──────┼──────┤
│ 01 │     92.12.01.    │  4,000 元  │    收費    │
├──┼─────────┼──────┼──────┤
│ 02 │     93.02.01.    │  2,000 元  │    轉帳    │
├──┴─────────┴──────┴──────┤
│共計：被告向告訴人甲○○收取56,000元，僅繳納6,000 元│
│      ，侵占金額為50,000元。                        │
└──────────────────────────┘
附表四：附表一編號03號之安泰靈活理財變額保險部分
┌──┬─────────┬──────┬──────┐
│編號│  繳    費    日  │  繳費金額  │  繳費方式  │
├──┼─────────┼──────┼──────┤
│ 01 │     92.10.20.    │  4,000元   │    收費    │
├──┼─────────┼──────┼──────┤
│ 02 │     92.12.20.    │  2,000 元  │    轉帳    │
├──┼─────────┼──────┼──────┤
│ 03 │     93.01.20.    │  2,000 元  │    轉帳    │
├──┴─────────┴──────┴──────┤
│共計：被告向告訴人丙○○收取58,000元，僅繳納8,000 元│
│      ，侵占金額為50,000元。                        │
└──────────────────────────┘
附表五：附表一編號04號之安泰富貴終身壽險部分
┌──┬─────────┬──────┬──────┐
│編號│  繳    費    日  │  繳費金額  │  繳費方式  │
├──┼─────────┼──────┼──────┤
│ 01 │     94.01.28.    │  21,420 元 │    收費    │
├──┼─────────┼──────┼──────┤
│ 02 │     94.12.19.    │  10,531 元 │    收費    │
├──┼─────────┼──────┼──────┤
│ 03 │     94.11.28.    │   3,666元  │    轉帳    │
├──┼─────────┼──────┼──────┤
│ 04 │     94.12.28.    │   3,703元  │    收費    │
├──┴─────────┴──────┴──────┤
│共計：被告向告訴人丙○○收取52,080元，僅繳納39,320元│
│      ，侵占金額為12,760元。                        │
└──────────────────────────┘
附錄本案論罪科刑法條全文：
刑法第336條
對於公務上或因公益所持有之物，犯前條第一項之罪者，處一年
以上七年以下有期徒刑，得併科五千元以下罰金。
對於業務上所持有之物，犯前條第一項之罪者，處六月以上五年
以下有期徒刑，得併科三千元以下罰金。
前二項之未遂犯罰之。

司法院資訊處製作；財團法人民間司法改革基金會備份。
